臺灣桃園地方法院民事判決　　　　　　 95年度重訴字第169號
原　　　告　乙○○
訴訟代理人　耿淑穎律師
　　　　　　王彩又律師
被　　　告　丙○○
訴訟代理人　陳純仁律師
上列當事人間請求損害賠償事件，於民國96年5 月21日言詞辯論
終結，本院判決如下：
    主      文
被告應給付原告新台幣捌佰捌拾柒萬陸仟玖佰肆拾捌元及自民國
九十五年六月十六日起至清償日止按年息百分之五計算之利息。
原告其餘之訴駁回。
訴訟費用由被告負擔十分之八；餘由原告負擔。
原告以新台幣貳佰玖拾伍萬玖仟元為被告供擔保後，得為假執行
；但被告如以新臺幣捌佰捌拾柒萬陸仟玖佰肆拾捌元為原告預供
擔保後，得免為假執行。
原告其餘假執行之聲請駁回。
    事實及理由
壹、原告主張：
一、訴外人黃蘭芬所有坐落苗栗縣頭份鎮○○段○ ○段133 地號
    土地（下稱系爭土地），經苗栗縣政府於民國78年5 月15日
    公告徵收，並發放補償費完竣，惟至87年間仍未依徵收計劃
    開始使用，黃蘭芬即得申請照徵收價額收回其土地。被告乃
    於87年5 月間邀原告共同負擔買回系爭土地之價金，約定由
    原告出資5/8 ，被告負擔3/8 。嗣被告於87年5 月21日與黃
    蘭芬約定以黃蘭芬名義向苗栗縣政府申請買回，惟被告竟對
    黃蘭芬隱瞞兩造願負擔買回價金之事，而與黃蘭芬約定買回
    之價金新台幣（下同）3,925,522 元全額由黃蘭芬負擔，買
    回後土地應移轉應有部分1/2 予被告作為代辦之酬勞。嗣黃
    蘭芬於87年7 月30日撤銷與被告之上開約定，被告乃於87年
    12月18日藉口黃蘭芬要求再補償200 萬元，邀原告前往黃蘭
    芬住處，達成買回系爭土地之全部價金由兩造負擔，買回土
    地後之應有部分1/2 仍按兩造出資比例分配，即原告應取得
    系爭土地所有權應有部分5/16，被告取得系爭土地所有權應
    有部分3/16。原告於87年12月19日即將原告應負擔之8 分之
    5 出資款2,453,451 元及為被告暫墊之372,071 元，合計2,
    825,522 元，連同被告自己提領之110 萬元，共計3,925,52
    2 元匯入台灣土地銀行頭份分行代發苗栗縣政府徵收各項補
    償費專戶，系爭土地於88年1 月15日撤銷徵收原因回復所有
    權人為黃蘭芬。詎被告竟利用代書職務之便，於88年1 月18
    日申報土地增值稅時將「土地增值稅申報書」中甲○○應分
    得之持分額5/16，竄改為2/16，另將被告指定登記之林聰賢
    應分得之持分額3/16分竄改為6/16申報土地增值稅。又被告
    未經原告同意即逕以黃蘭芬代理人身分出席中山高速公路頭
    份交流道改善工程用地協議價購協調會，並與交通部台灣區
    ○道高速公路局（下稱高公局）、苗栗縣政府達成土地依公
    告現值辦理價購、另加發4 成獎勵金、及每公頃120 萬元配
    合施工獎勵金之協議。事後，系爭土地並於89年5 月6 日以
    買賣原因各移轉應有部分1/2 予中華民國及苗栗縣政府，黃
    蘭芬亦已於同年6 月9 日將高公局價購系爭土地價款總額之
    一半即16,447,200元悉數匯予被告，被告竟拒絕給付轉賣價
    款予原告。被告有將系爭土地所有權應有部分中5/16移轉登
    記予原告之義務，其竟代理黃蘭芬將系爭土地所有權全部移
    轉登記予第三人，顯係因可歸責於被告之事由致給付不能，
    為此原告依民法第226 條第1 項、第216 條規定，請求被告
    賠償原告所受損害10,279,500元（16,447,200×5/8 ＝
    10,279,500），另依返還借款法律關係請求被告返還原告墊
    付之372,071 元出資款。
二、甲○○就本件事實前曾起訴向被告請求損害賠償而遭敗訴之
    原因，係因其並非契約當事人，本件原告方為契約之當事人
    。又臺灣高等法院臺中分院91年度重上字第64號判決，曾實
    質審查認甲○○之主張有理由，因而為被告敗訴之判決，益
    證本件原告之主張有理由，而被告涉犯行使變造文書罪行已
    遭判處有期徒刑6 月。被告提出向苗栗縣稅捐稽徵處竹南分
    處行使申報土地增值稅之申報書，其上持分遭竄改處均未蓋
    章，顯違經驗法則，足證原告並未同意變更持分。
三、被告曾對鄧氏家族提起民事履行契約事件、刑事自訴詐欺案
    件，惟其民事部分均遭駁回確定在案；刑事自訴部分亦經臺
    灣苗栗地方法院88年度自字第10號判決鄧氏家族無罪，並經
    臺灣高等法院臺中分院88年度上易字第2189號駁回上訴確定
    在案。上開民、刑事各審判決均認定鄧氏家族未委託被告承
    辦鄧鼎承買回案。此外，臺灣高等法院臺中分院91年度重上
    字第64號判決亦認定鄧鼎承案自始就不存在。兩造間共有5
    個合作案，即鄧鼎承案（含鄧福興案）、黃姜碧雲案、蔡陳
    芳美案、祭祀公業鍾璠麟嘗案、黃蘭芬案，兩造就鄧福興案
    、蔡陳芳美案、祭祀公業鍾璠麟嘗案3 案之獲利均相等。
四、如被告所辯原告於87年11月間同意補貼被告500 萬元，但黃
    蘭芬案買回款僅392 萬餘元，以此部分金額抵充，原告尚須
    補貼被告107 萬餘元，被告又何需於87年12月19日再領110
    萬元匯入苗栗縣政府補償費專戶。關於各合作案之登記規費
    合計總數額不過19萬3585元，與500 萬元之補貼款有極大差
    距，被告抗辯稱原告同意補貼500 萬元云云，顯不可採。
五、被告迄未提出各該案之補貼金額以實其說，則兩造焉有可能
    協議原告之妻甲○○之持分減縮3/16？然後再據此3/16之比
    例去計算出原告願意補貼被告之金額為500 萬元？而原告有
    何理由將其妻甲○○之持分減縮3/16？又為何原告願意減縮
    其妻甲○○之持分為3/16而非其他比例？又被告先稱合作案
    件係由原告主導，嗣又抗辯係由被告主導，前後矛盾，足證
    被告主張原告願意補貼500 萬元云云，純屬杜撰。臺灣高等
    法院臺中分院90年度上字第225 號判決，業據最高法院廢棄
    發回更審，被告仍持之為抗辯基礎自無足採。
六、被告在87年12月初持第一批已辦好之鄧福興案、黃姜碧雲案
    、蔡陳芳美案之所有權狀至原告住處時，經甲○○發現並質
    疑為何沒蓋章就辦好所有權狀？被告推託係概括授權刻的印
    章，甲○○即要求返還印章，被告推說還有案件要辦，並未
    返還印章，被告因此而保有該印章，故文件上之甲○○印章
    確係被告所盜蓋。揆諸經驗法則，前開5 案之印章是否為同
    一枚，只有蓋章者方知，5 案送件時間均不相同，被告在無
    從核對文件情況下，如何知曉黃蘭芬案原告之印章與先前4
    案相同，由此可證該印章是在被告持有中，本件確係被告未
    經原告同意，擅自以偽造文書方式更改持分。
七、就黃蘭芬案，被告自認原告繳納之金額為2,825,522 元，而
    兩造匯入苗栗縣政府徵收各項補償費專戶之款項合計為3,92
    5,522 元，依原告之出資額為2,453,451 元（0000000 ×5/
    8 ＝0000000）， 被告之出資額為1,472,071 元（0000000
    ×3/8 ＝0000000）， 然被告僅匯款110 萬元，比出資款少
    匯372,071 元（0000000 －0000000 ＝372071）；而原告匯
    款2,825,522 元比出資款多匯372,071 元（0000000 －0000
    00＝0000000）， 顯見原告是替被告代墊出資款372,071 元
    。台灣高等法院台中分院94年度重上更(一)字第220 號判決亦
    認定，甲○○有將代墊372,071元匯入補償費專戶之事實。
八、縱認原告應負擔補貼款，然原告於87年12月31日已匯入黃姜
    碧雲帳戶30萬元，被告匯入24萬元，則第一次補貼款54萬元
    ，業已繳清。再自88年3 月31日，88年6 月30日，88年9 月
    30 日 ，至88年12月31日，計有4 次應繳補貼款合計216 萬
    元，加上88年3 月31日至88年5 月31日（只有2 個月）之36
    萬元，合計應繳之補貼款為252 萬元。故原告應繳之補貼款
    為1,575,000 元（252 ×5/8 ＝157.5） ，原告並未同意支
    付羅明發應負擔款1.5/8 部分，則被告重複計算第一期應繳
    之補貼款及加計羅明發1.5/8 之補貼款即有未洽等語，並聲
    明：
    (一)被告應給付原告10,651,571元，及自起訴狀繕本送達之翌
    日起至清償日止，按週年利率5 ％計算之利息。(二)願供擔保
    請准宣告假執行。
貳、被告則以：
一、兩造就除黃蘭芬案之其餘4 案件中所獲分配之利潤比例，原
    告較被告多出甚多，原告遂同意在黃蘭芬案補償被告，而更
    改黃蘭芬案中兩造權利分配之比例。又黃蘭芬案買回款為39
    0 餘萬元，兩造當時以400 萬元計算，被告應有部分經調整
    後為6/8 ，應負擔300 萬元，扣除原告以200 萬元補貼出資
    額，抵充土地如再被徵收時至少有500 萬元補貼款項，原告
    即應出資100 萬元，惟被告應原告要求而同意再多出資10萬
    元，是被告負擔之金額為110 萬元。
二、原告出資2,910,492元、甲○○出資90萬元，合計3,810,492
    元，用以繳納買回鄧鼎承案土地，而當時原告與甲○○親自
    簽名領款，原告並代被告之妻韋玉菊提領57萬元，繳付鄧鼎
    承案買回款。實際上訴外人羅明發、鄧國倉事先已各匯30萬
    元、3,468,272 元予原告，以支付鄧鼎承案買回款，則原告
    實際出資僅4 萬餘元，卻能取得該案土地5/8 應有部分，其
    遂承諾補貼被告。
三、兩造間之5 合作案，並非均依固定比例出資，且分配土地應
    有部分之比例及原告指定之登記名義人均有變動，被告支付
    甚多印花稅、登記費、謄本費，且未曾請求原告共同分擔代
    書費，係因原告承諾將補償被告，其最後承諾就5 合作案總
    共補貼被告500 萬元之價值。而依台灣高等法院台中分院90
    年度上字第225 號民事判決，已認定兩造間5 合作案應一併
    依類似合夥之規定為清算，不得割裂各別為請求。
四、兩造及各案之地主，就買回款繳付事宜，均有先協議繳款比
    例、金額、繳款時間、地點，黃芬蘭不願依原買賣契約約定
    移轉系爭土地後，兩造經多次協議，最後於87年11月下旬達
    成由兩造負擔全部買回款項之協議，並約定原告變更其指定
    之甲○○應有部分調整3/16予被告所指定之人，即將甲○○
    應有部分比例由5/16變更為2/16，以充作500 萬元補貼被告
    。原告親見甲○○於系爭土地移轉登記之公契及土地增值稅
    申報書上用印，且該印文與鄧福興案所蓋用印文相同。原告
    於除黃蘭芬案外之其餘4 案中均分得5/16權利，而負責簽約
    辦理及支付稅捐、規費之被告卻僅分得1.5/16或3/16，顯不
    公平，原告多獲利500 萬元以上，其乃同意於最後1 案即黃
    蘭芬案中補償被告。
五、台灣高等法院台中分院94年度重上更(一)第220 號判決有判決
    不載理由之違背法令事由，被告並非擅自更改黃蘭芬案兩造
    之分配之比例。依經驗法則及論理法則，甲○○在土地買賣
    所有權移轉契約書及土地變更增值稅申報書上之權利持分欄
    及土地地目欄上蓋章，用意即為授權或認可被告所填寫之內
    容，被告自非變造文書。兩造間5 件合作案投資額與獲利額
    均有多倍差價，原告承諾就出資額補貼被告200 萬元，惟如
    該案成功，200 萬元之出資額可獲500 萬元利潤。
六、依87年12月間被告帳戶資料所示，被告當時並無資金不足之
    情形，不可能有原告為被告墊款372,071 元之事。且臺灣高
    等法院臺中分院93年度上更(一)字第58號判決已認，吳清秀主
    張被告因資金不足而欠負伊上開墊款，並非可信。
七、被告於黃姜碧雲案，曾代原告繳付5 又2/3 期之補貼款項，
    每期54萬元，共繳306 萬元，原告（含羅明發應負擔部分）
    應負擔2,486,250 元（0000000 ×6.5/8 ＝0000000）。 被
    告於祭祀公業鍾璠麟嘗案代原告繳付土地買回不足款項27,1
    23元。原告於鄧鼎承案為被告代領57萬元。原告合計積欠被
    告3,083,373 元，被告主張與原告本件請求互為抵銷。則原
    告於黃蘭芬案應分配款為4,111,800 元（1068×22000 ＝00
    000000，00000000×1.4 2 ＝00000000，00000000×2/ 8
    ＝0000000） ，扣除3,083,373 元後，被告應給付原告之金
    額為1,028,427 元等語，資為抗辯。並聲明：(一)原告請求金
    額逾1,028,427 元部分駁回。(二)如受不利之判決，願供擔保
    請准免為假執行。
參、本件經本院依民事訴訟法第271 條之1 準用同法第270 條之
    1 第1 項第3 款規定，整理並協議簡化爭點及不爭執點如下
    （本院96年1月3日言詞辯論筆錄，第295頁）：
一、兩造不爭執之事實：
  (一)訴外人黃蘭芬所有之系爭土地，經苗栗縣政府於78年5 月15
    日公告徵收，並辦理徵收補償發放完畢，但迄至87年間仍未
    依公告計畫開始使用。
  (二)兩造曾以口頭協議購地契約，共同申請依政府徵收價格向苗
    栗縣政府買回系爭土地。一開始約定出資比例為：原告5/8
    、被告3/8 。買回款為3,925,522 元。該買回款之5/8 為2,
    453,451 元，該買回款之3/8 為1,472,071元。
  (三)原告及其妻甲○○曾匯款2,825,522 元、被告匯款1,100,00
    0 ，共計3,925,522 元，均匯入台灣土地銀行頭份分行代發
    苗栗縣政府徵收各項補償費專戶。
  (四)訴外人黃蘭芬已將國道高速公路局價購系爭土地之價款1/2
    即16,447,200元，匯給被告。
  (五)被告就應給付原告持分2/16土地補償款部分認諾。
二、兩造爭執要旨：
  (一)原告是否同意被告將原告之妻甲○○之持分由5/16變更為2/
    16？亦即原告是否於另合作案中多獲利約500 萬元，因而同
    意被告於本件中以變更比例方式補償被告？
  (二)在向政府買回訴外人之上開地號土地時，原告是否曾替被告
    代墊372,021 元？
  (三)被告之抵銷抗辯是否有理由？
    1.黃姜碧雲案，被告是否曾代原告繳付補貼款項2,486,250
      元？
    2.祭祀公業鍾潘麟嘗案，被告是否代原告繳付土地買回不足
      款項27,123元？
    3.鄧鼎承案，原告是否為被告代領57萬？
肆、茲就上述爭點，析述本院得心證之理由如下：
一、被告並未舉證證明原告同意被告將原告之妻甲○○之持分由
    5/16變更為2/16。
  (一)按當事人主張有利於己之事實者，就其事實有舉證之責任，
    民事訴訟法第277 條前段定有明文。本件被告並不爭執伊曾
    於系爭土地增值稅申報書、買賣所有權移轉契約書其上承買
    人甲○○、林聰賢之承買持分有更改之情，惟以曾得原告同
    意等語置辯，則被告自應就原告確曾同意伊將原告之妻甲○○之持分由5/16變更為2/16一節，舉證以實其說。
  (二)被告雖抗辯：原告買回時支出200 萬元，茲因兩造合作之其
    他案件，原告分得之獲利比被告約多500 萬元，乃答應日後
    徵收時要給被告獲利約500 萬元，因此依照500 萬元之利潤
    換算，被告之持分應變更為6/16（即被告持分由3/16變更為
    6/16）云云。惟按，本件原告於87年12月19日即將原告應負
    擔之5/8 出資款2,453,451 元及為被告暫墊之372,071 元，
    合計2,825,522 元，連同被告自己提領之110 萬元，共計
    3,925,522 元匯入台灣土地銀行頭份分行代發苗栗縣政府徵
    收各項補償費專戶，系爭土地旋即於88年1 月15日以撤銷徵
    收原因回復所有權人為訴外人黃蘭芬等節，有戶名甲○○、
    乙○○之存摺類取款憑條影本、戶名丙○○之存摺類取款憑
    條影本、土地登記謄本影本等在卷可稽（見本院卷第15頁至
    21頁），據此足見被告抗辯原告僅支出200 萬元，已有不實
    。再者被告抗辯：兩造除黃蘭芬案其他合作案例，原告比被
    告多獲利500 萬元云云。依被告前開抗辯，原告同意補貼之
    500 萬元既指鄧鼎承（含鄧福興）案、黃姜碧雲案、蔡陳芳
    美案、祭祀公業鍾璠麟嘗案等4 案，則被告應分別指出各案
    原告同意補貼之金額，之後將此4 案原告同意補貼之金額相
    加之結果為500 萬元，始屬可信。然經本院當庭命被告提出
    簡易計算式說明，惟經被告當庭花費一、二十分鐘絞盡腦汁
    所提出之該計算式（見本院卷第308 頁），絲毫無任何邏輯
    脈絡，苟如被告所辯兩造係於車上以「概算」方式得出上開
    結果，則衡情應屬簡單明瞭之計算式，何以被告迄本件辯論
    終結仍無法舉證以實其說，足見被告所辯自無足採。又縱然
    原告曾於其餘案件多分得獲利，兩造何以不逕行於該案件中
    為公平核算？又縱然原告曾多分得500 萬元，又如何算出被
    告持分之比例要由3/16變為6/16？被告迄未提出說明，益證
    被告所辯不值採信。
  (三)有關被告提出之答辯狀附表1 、2 、3 中有關鄧鼎承案部分
    。經查，上開附表乃被告片面製作之私文書，既應原告否認
    ，自難輕信。再者，被告提出之附表3 ，兩造合作之5 個案
    例，其中鄧福興案、蔡陳芳美案、祭祀公業鍾璠麟嘗案等3
    案，乙○○與丙○○的獲利均相等，應先予剔除。若依被告
    之抗辯，則只剩鄧鼎承案及黃姜碧雲案，2 案合計原告之獲
    利應比被告多出500 萬元云云，光是鄧鼎承案，被告即主張
    原告獲利為被告之45倍（654.69÷14.54 ＝45）。然查，被
    告曾對鄧氏家族提起民事履行契約事件、刑事自訴詐欺案件
    ，惟其民事部分已受敗訴確定在案；刑事自訴部分亦已判決
    鄧氏家族無罪確定在案。上開民、刑事各審判決均認定鄧氏
    家族並未委託丙○○承辦鄧鼎承買回案。則被告抗辯之前開
    二案基礎已失其一，被告無論如何拼湊計算金額，亦無法自
    圓其說，以上再再足證被告前開辯解係臨訟編撰，漏洞百出
    ，委無足採。此外被告丙○○偽造文書刑案中，被告自承87
    年11月下旬，更改系爭土地增值稅申報書上之土地持分，卻
    在臺灣高等法院臺中分院91年度重上字第64號審理時自認89
    年5 月8 日左右，為黃姜碧雲案的獲利結算時點在卷。按被
    告既於87年11月下旬更改系爭土地增值稅申報書上之土地持
    分，斯時黃姜碧雲案尚不知有無獲利（查黃姜碧雲係89年5
    月8 日結算獲利），衡情乙○○焉會答應補貼丙○○所稱50
    0 萬元獲利差額，進而允諾丙○○更改上開土地持分，作為
    補貼？上情均據臺灣高等法院臺中分院91年度重上字第64號
    判決載述甚明（見本院卷第56頁）。據此可證被告所列附表
    1 、附表2 、附表3 ，記載鄧鼎承案原告乙○○分2000多萬
    元一節係屬虛妄。
  (四)被告雖另抗辯：除系爭黃蘭芬案外，其餘4案之土地增值稅
    申報書及土地所有權移轉契約書其上均為原告之妻甲○○親
    自所蓋之章，以此主張被告並未偽造文書云云。然此節業據
    證人甲○○到庭否認在卷，核諸一般代書代刻客戶印章之情
    ，屢屢皆是，應認證人甲○○所證述該印章為被告所保有並
    盜蓋一節可值採信。且查，系爭土地地目係於88年1 月15日
    才由「雜」變更為「田」，此有土地登記謄本可稽（見本院
    卷第19頁），則被告如何事先於87年11月下旬，預知會有此
    變更，並於彼時預先請原告蓋好章以利事後地目變更時申請
    之用？據此足見被告抗辯其更改上開申報書、移轉契約書持
    分，曾得原告同意一節，應無可信。
  (五)綜上，被告既未舉證證明原告曾同意被告將原告之妻甲○○
    之持分由5/16變更為2/16。依據兩造契約關係，被告丙○○
    有將系爭土地所有權應有部分5/16移轉登記予原告之義務，
    惟被告竟代理訴外人黃蘭芬將系爭土地所有權全部予以處分
    並已移轉所有權全部登記予第三人，顯係因可歸責於被告丙○○之事由，致生給付不能，因此原告依據民法第226 條第
    1 項及同法第216 條規定，訴請被告應依高公局於89年4 月
    28日與地主就中山高速公路頭份交流道改善工程用地協議價
    購協調會議結論，賠償本件原告所受損害10,279,500元（
    16,447,200元×5/8 ＝10,279,5 00 元），及依民法第233
    條第1 項規定依法定利率計算之遲延利息，為有理由。
二、原告主張代被告墊付372,071元部分：
  (一)依據被告提出之附表3 之明細表所示，就黃蘭芬案，被告自
    認原告繳納之金額為2,825,522 元（見本院卷第40頁）。而
    兩造匯入苗栗縣政府徵收各項補償費專戶之款項合計為3,92
    5,522 元，此亦有存款憑條影本在卷可稽（見本院卷第18頁
    ），依兩造不爭執之原告出資比例5/8 計算，則原告出資額
    應為2,453,451 元（3,925,522 ×5/8 ＝2,453,451） ，被
    告之出資額為1,472,071 元（3,925,522 ×3/8 ＝1,472,07
    1） ，然被告僅匯款110 萬元，比出資款少匯372,071 元（
    1,472,071 －1,100,000 ＝372,071） ；而原告匯款2,825,
    522 元比出資款多匯372,071 元（2,825,522 －372,071 ＝
    2,453,451） 。依原告應負擔之比例計算，原告本應支出2,
    453,451 元，但原告確多支出372,071 元，總計匯款2,825,
    522 元，故原告就代墊款部分實已盡舉證責任。此時被告應
    就何以其不用負擔該372,071 元差額之法律上原因負舉證之
    責。
  (二)被告雖辯稱：在87年12月19日原告代墊之時，被告之經濟情
    況良好，無庸原告代墊云云，但代墊與資金是否充裕非屬邏
    輯上之必然，是被告此部分抗辯，應無可採。核諸原告多支
    出之該筆差額，既非原告無償提供給被告使用，衡情應屬借
    款性質，被告既未提出反證證明伊可保有該差額之法律上理
    由，則原告依據返還借款法律關係，請求被告返還原告墊付
    之372,071 元出資款及依民法第233 條第1 項規定依法定利
    率計算之遲延利息，應屬可採。
三、抵銷抗辯部分：
  (一)被告抗辯代原告支出2,486,250元予黃姜碧雲部分：
    1.有關兩造間之負擔比例，原告主張負擔比例為5/8 、3/8
      ；被告則抗辯：原告曾同意代羅明發支付1.5/8 之補貼款
      ，因此兩造之分攤比例為6.5/8 、1.5/8 等語。經查，有
      關被告抗辯原告同意支付羅明發應負擔款1.5/8 部分，既
      為原告所否認，被告自應就該有利之事實負舉證之責。依
      據被證29羅明發所發存證信函內容所示，羅明發固然自陳
      交付27萬元予原告（見本院卷第175 頁），然此節為原告
      所否認。又縱然屬實，邏輯上亦難逕行推認係原告曾同意
      代羅明發支付1.5/8 補貼款。又依據被證27證人羅明發前
      於台灣苗栗地方法院89年度重訴字第95號民事案件證述之
      內容所示（見本院卷第164 頁）：亦僅得推知3 人有以口
      頭方式約定出資比例，證人亦未證述原告有承諾代為出資
      云云，而不論原告是否收受羅明發交付之27萬元，基於債
      權關係之相對性，被告均無從主張原告應代羅明發負擔1.
      5/8 之比例。再參諸被證37即買賣所有權移轉契約書所示
      （見本院卷第199 頁），原告（以其妻甲○○之名）、被
      告（以其妻韋玉菊之名）、羅明發三人之比例各為10/32
      、3/32、3/32之事實，亦可推知原告、被告、羅明發應分
      擔之比例應為5/8 、1.5/8 、1.5/8。綜上，被告既未能
      舉證原告曾承諾代繳羅明發1.5/8 之補貼款，且否認收到
      羅明發交付之27萬元，則堪認原告於該案應負擔之比例應
      為5/8，逾此部分，即屬無據。
    2.稽之被告提出之被證39即被告與黃姜碧雲簽立之協議書第
      2 條第1 項所示：「87年9 月15日乙方（被告）應給付甲
      方（黃姜碧雲）新台幣54萬元」等語（見本院卷第196 頁
      ），原告即因此於87年9 月15日匯款54萬元至黃姜碧雲帳
      戶內，此有電匯申請書1 紙在卷可參（見本院卷第133 頁
      ），並為被告所不爭執（見本院卷第332 頁），亦即該配
      合款54萬元確為原告所獨力支付。
    3.再稽之同上協議書第2 條第2 項所示：因兩造並未於87年
      12 月15 日前完成黃姜碧雲案之再徵收程序，兩造應於88
      年1 月10日給付黃姜碧雲540 萬元補貼損失，嗣後雙方再
      度協議以每3 個月給付54萬元之方式履行等情，亦為兩造
      所不爭執（見本院卷第332 頁）。依此協議內容，兩造於
      87 年12 月31日由原告匯入黃姜碧雲帳戶30萬元、被告匯
      入24萬元，此有電匯申請書2 份存卷可考（見本院卷第20
      5 頁），則第1次補貼款54萬元，業已繳清。
    4.再自88年3 月31日、88年6 月30日、88年9 月30日、88年
      12月31日、89年3 月31日，計有5 次應繳補貼款合計270
      萬元，加上88年3 月31日至88年5 月31日（只有2 個月）
      之36萬元，合計應繳之補貼款共計6 又2/3 期，總計為
      360萬元。
    5.綜上所述，兩造連同羅明發，總計應給付黃姜碧雲之配合
      款54萬元（87年9 月15日匯款）、補貼款360 萬元（87年
      12 月31 日起至89年5 月31日止共計6 又3 分之2 期），
      總計414 萬元。依據上開所述原告應分擔之比例5/8 計算
      為2,587,500 元。另被告對於原告已支付其中之84萬元一
      節並不爭執，則原告應分擔之金額應為1,747,500 元，是
      被告主張抵銷之金額在1,747,500 元範圍內為有理由，逾
      此範圍，應屬無據。
  (二)祭祀公業鍾潘麟嘗案，被告主張代原告繳付土地買回不足款
    項27,123元，此為原告所自認，並同意抵銷（見本院卷第33
    5 頁）。是被告此部分抵銷抗辯為有理由。
  (三)鄧鼎承案，原告是否為被告代領57萬：
    1.被告確曾委託原告自被告之妻韋玉菊帳戶內單筆領出57萬
      元，並已於同日匯入土銀頭份分行代發苗栗縣政府各項補
      償費專戶帳戶內之事實，有台灣高等法院台中分院函稿影
      本1 份、電匯申請書4 紙在卷可參（見本院卷第177 頁至
      181 頁），且為兩造所不爭執（見本院卷第335 頁）。足
      見原告係單筆提款且已全數匯入補償費專戶內指定之專戶
      ，並未獲取任何利益。
    2.被告雖抗辯：因原告支付不足額之分攤款，以致於鄧鼎承
      之繼承人拒絕履行，被告因此受有該57萬元之損失，而依
      據契約關係請求不履行之損害賠償云云，然此為原告所否
      認。經查，有關鄧氏家族並未委託被告丙○○承辦鄧鼎承
      買回案乙情，已如前述。而被告片面製作之附表2 既為原
      告所否認，則被告並未舉證證明原告應分擔之金額若干，
      乃遽以認定原告僅支付42,220元為不足，已嫌無據。又鄧
      鼎承案縱然存在，何以該案無法繼續履行？如何證明係導
      因於原告之原因？均未據被告舉證以實其說。是被告此部
      分抵銷抗辯，應無足採。
四、綜上所述，原告依據民法第226 條第1 項及同法第216 條規
    定，訴請被告賠償原告所受損害10,279,5 00 元、依據返還
    借款法律關係，請求被告返還原告墊付之372,071 元出資款
    及均依民法第233 條第1 項規定依法定利率計算之遲延利息
    ，為有理由。再被告主張抵銷抗辯部分，包括黃姜碧雲案在
    1,747,500 元範圍內、祭祀公業鍾潘麟嘗案在27,123元範圍
    內，均屬有理由，應予扣除。依此計算，原告請求被告應給
    付8,876,948 元（計算式：10,279,500＋372,071 －1,747,
    500 －27,123＝8,876,948） ，及自起訴狀繕本送達之翌日
    即95年6 月16日起至清償日止，按年息5 ％計算之遲延利息
    ，自屬有據，應予准許，逾此範圍，為無理由，應予駁回。
五、兩造均陳明願供擔保請准宣告假執行及免為假執行，經核原
    告勝訴部分，並無不合，爰分別酌定相當之擔保金額准許之
    ，至原告敗訴部分，其假執行之聲請已失所附麗，應予駁回
    。
伍、本件判決基礎俱已臻明確，兩造其餘攻防方法及訴訟資料經
    本院審酌後，核與判決結果不生影響，無逐一論駁之必要，
    併此敘明。
陸、訴訟費用負擔之依據：民事訴訟法第79條。
中    華    民    國    96    年     6     月    13     日
                  民事第三庭    法  官  陳永來
以上正本係照原本作成。
如對本判決上訴，須於判決送達後20日內向本院提出上訴狀。
中    華    民    國    96    年     6     月    13     日
                                書記官  劉彩華
